【裁判字號】    97,簡上,101
【裁判日期】    970822
【裁判案由】    給付票款
【裁判全文】
臺灣臺中地方法院民事判決            97年度簡上字第101號
上  訴  人  臺灣中小企業銀行股份有限公司
法定代理人  戊○○
訴訟代理人  甲○○
            丁○○
被上訴人    春盈國際股份有限公司
                        樓
法定代理人  乙○○
訴訟代理人  丙○○
            張權律師
複代理人    林曜辰律師
上列當事人間請求給付票款事件，上訴人對於民國97年2月29日
本院臺中簡易庭96年度中簡字第6343號第一審判決提起上訴，本
院於民國97年8月1日言詞辯論終結，本院判決如下：
    主    文
原判決關於駁回上訴人後開第二項之訴，及該部分訴訟費用之裁
判部分，均廢棄。
被上訴人應給付上訴人新臺幣玖拾萬伍仟壹佰元，及自附表所示
利息起算日起至清償日止，按週年利率百分之六計算之利息。
第二審訴訟費用，由被上訴人負擔。
    事實及理由
壹、上訴聲明：
  一、上訴人方面：
    (一)原判決不利上訴人部分廢棄。
    (二)前開廢棄部分，被上訴人應給付上訴人新臺幣（下同）
      905,100元，及自附表所示提示日起至清償日止，按年利
      率6%計算之利息。
  二、被上訴人方面：上訴駁回。
貳、上訴人於原審起訴及本院審理時補充主張略以：
  一、伊執有原審被告賴應源（下僅以姓名稱之）所簽發，經由
      被上訴人春盈國際股份有限公司（下稱被上訴人）背書之
      如附表所示支票2紙（付款人均為合作金庫銀行北臺中分
      行、帳號均為000000000號，下稱系爭支票），票面金額
      合計新臺幣（下同）905,100元。惟屆期經提示，竟以存
      款不足為由遭退票，迭經催討，均不置理，爰本於票據法
      律關係，提起本件訴訟。
  二、本件被上訴人係基於交易關係而轉讓系爭支票與何霖有限
      公司（下稱何霖公司），其買賣交易方式如下：96年5月
      及6月被上訴人向何霖公司購買女鞋，金額分別為406,875
      元及498,225元，合計905,100元（含稅），被上訴人以其
      營業所收之客票2紙（發票人係賴應源），經其背書轉讓
      ，憑以支付該批貨款，後何霖公司持系爭2紙支票向上訴
      人融資貼現，詎料竟遭退票不兌現，上訴人遂向背書人即
      被上訴人求償。
  三、查一般公司不必然只有一套印章，而票據為文義證券、流
      通證券，為維護票據流通，若被上訴人基於真意與何霖公
      司有買賣交易對價關係而於票據上背書轉讓，亦非以公司
      登記事項卡之公司印章背書轉讓不可。且被上訴人所開立
      支票之印章與其公司變更登記表上之印章即有所不同，益
      證明被上訴人發票、背書時即不以公司登記事項卡之公司
      印章為唯一印章，而係另有其他印章。原判決以被上訴人
      之公司登記事項卡之公司印章及於第三人玉山商業銀行開
      戶之公司印章，比較於系爭支票之背書印章不相符，進而
      為不利上訴人之判決，容有疑義。
  四、依一般社會通念，民眾向商家購買物品，除有特例外，商
      家應即開立統一發票於買家，出賣人於年度時應就營業所
      得向稅捐機關報稅，並應按核定稅率繳納營業稅，是出賣
      人於確有交易行為時方才出具相關憑證，此於出賣人具有
      重大利害關係（繳稅之多少）；同理，被上訴人確係基於
      買賣交易關係向何霖公司購買女鞋，尤有進者，何霖公司
      向稅捐機關報稅用之營業人使用三聯式統一發票明細表於
      買受人統一編號欄有二欄亦有被上訴人，而財政部臺灣省
      北區國稅局曾查出被上訴人於96年5月及6月間確有進貨交
      易，乃通知補繳稅額二筆（合計稅額為43,100元，銷售額
      為862,000元），上開二筆買賣交易即為何霖公司發票上
      所記載之銷售額及稅額，亦與系爭票據合計金額905,100
      元相符。被上訴人對上揭交易及稅捐機關核定之稅額無異
      議，並於97年5月12日繳納稅款43,100元，嗣復於97年5月
      19 日向國稅局補報申報營業人銷售額及稅額申報書401表
      進項欄（其中營業人欄即為被上訴人）進貨及費用項金額
      862,000元，進貨稅額43,100元，此核與系爭支票金額
      905,100元相符。據此足認，被上訴人基於買賣交易關係
      ，以真正票據背書轉讓方式向何霖公司購物。至被上訴人
      雖謂其與何霖公司固有往來，惟因何霖公司未依約履行，
      所列發票交易未完成，故被上訴人並無給付之義務云云，
      惟此乃被上訴人與何霖公司間之抗辯，上訴人為善意之執
      票人，被上訴人不得以前詞置辯。
參、被上訴人答辯略以：
  一、被上訴人並未在系爭支票上背書，上訴人雖以：系爭支票
      2張乃被上訴人基於交易關係而轉讓予案外人何霖有限公
      司，並提出交易發票為證；惟推論上直接以有統一發票，
      即認定被上訴人確有為系爭支票背書，則與事實不符。
  二、據彰化銀行信義分行出具之支票影本上之被上訴人公司章
      印文即可發現與上訴人所提出之支票不同。按被上訴人所
      簽發之全部支票都係使用同一樣式印章，且除公司章外，
      被上訴人在旁均有授權簽發人之英文縮寫，此項特徵又為
      系爭支票所無。
  三、被上訴人雖不否認之前與何霖公司有交易往來關係，惟就
      上訴人所提出96年5月31日統一發票2張所列之交易，當時
      係何霖公司為向被上訴人請款而開立，但何霖公司之後卻
      未交付貨物，因此被上訴人並未給付任何款項，遑論於系
      爭支票背書轉讓與何霖公司。故縱有上訴人提出之交易發
      票資料，但依據市場交易慣例僅能證明何霖公司曾開立統
      一發票用以向被上訴人請款之事實，不能直接以統一發票
      之作成，推論被上訴人有於支票背書。
肆、本件上訴人於原審起訴主張賴應源應與被上訴人連帶給付
    905,100元，及自附表利息起算日起至清償日止，按年息6％
    計算之利息；原審判決上訴人就賴應源部分勝訴，就被上訴
    人部分敗訴，上訴人不服提起本件上訴。
伍、法院之判斷：
  一、上訴人主張其執有何霖公司所交付發票人為賴應源，經被
      上訴人背書轉讓之系爭支票2紙，屆期提示未獲兌現之事
      實，業據其提出與所述相符之支票及退票理由單各2紙附
      卷可憑，被上訴人對於系爭支票否認有背書之行為，且否
      認印章之真正等語。惟查，
    (一)本件上訴人主張被上訴人係基於交易關係，而轉讓系爭支
      票與何霖公司，其買賣交易方式如下：96年5月及6月被上
      訴人向何霖公司購買女鞋，金額分別為406,875元及
      498,225 元，合計905,100元（含稅），被上訴人以其營
      業所收之客票2紙（發票人係賴應源），經其背書轉讓，
      憑以支付該批貨款等節，有財政部臺灣省北區國稅局臺北
      縣分局97 年5月30日北區國稅北縣三字第0971030466號函
      附之被上訴人與何霖公司交易之統一發票收執聯影本（參
      本院卷第59至63頁），及財政部臺灣省北區國稅局中和稽
      徵所97年6月4日北區國稅中和三字第0971016328號函既所
      檢送之何霖公司96年6月營業人銷售額與稅額申請書及營
      業人使用三聯式統一發票明細表影本（參本院卷第64至66
      頁）等件附卷可憑。而依上開稅務機關檢送之文件觀之：
      1.何霖公司於96人7月25日向財政部臺灣省北區國稅局中
        和稽徵所辦理營業稅申報時，隨申報書檢附之「營業人
        使用三聯式統一發票明細表」所載，何霖公司當期申報
        「銷售發票」之買受人編號為「00000000」號（按即被
        上訴人）者計有兩筆，其銷售額分別為387,500元、
        474,500元，銷項稅額分別為19,375元、23,725元（上
        訴卷第65頁、第66頁），核與上訴人所提出之臺灣中小
        企業銀行票據明細表、統一發票存根聯（上訴卷第25頁
        、第26頁、第27頁）相符。依以上何霖公司申報營業稅
        所提出之資料以觀，何霖公司早於96年7月25日即向稽
        徵營稅之主管機關主張確與被上訴人有交易之事實；雖
        被上訴主張係何霖公司為向被上訴人請款而開立發票，
        但何霖公司事後未交付貨物，因此被上訴人未給付任何
        款項云云，並提出財政部臺灣省北區國稅局營業稅自動
        補報繳稅額繳款書及稅額申報書為證（上訴卷第79頁、
        第80頁），惟按營業人除本法另有規定外，不論有無銷
        售額，應以每二月為一期，於次期開始十五日內，填具
        規定格式之申報書，檢附退抵稅款及其他有關文件，向
        主管稽徵機關申報銷售額、應納或溢付營業稅額。其有
        應納營業稅額者，應先向公庫繳納後，檢同繳納收據一
        併申報」，加值型及非加值型營業稅法第35條第1項定
        有明文。故營業稅應由營業人以二月為一期，於次期開
        始15日內申報，申報並應主動繳納應納營業稅額，則依
        此法律規定，被上訴人96年5、6月之營業稅，至遲應於
        96人7月15日前申報。而被上訴人確以何霖公司所開立
        之上開2張統一發票申報營業稅（此兩張統一發票為被
        上訴人之進項發票，進項稅額得據以扣抵銷項稅額，減
        少應納稅額），並據以繳納應納之營業稅額，是被上訴
        人早於96年7月間主張與何霖公司有交易之事實，持該
        公司開立之發票向稅捐稽徵機關申報營業稅，雖被上訴
        人稱與何霖公司未完成交易云云，惟被上訴人如未與何
        霖公司完成交易，何霖公司何以願開立銷項發票供被上
        訴人使用，無端增加自己之營業稅，並減少被上訴人之
        營業稅負擔？雖上訴人提起本件訴訟（96年10月4日起
        訴）後之97年5月12日自動補報補繳上開2張統一發票之
        進項稅額，並於97人5月19日向稅捐機關補申報96年6、
        7月份之營業稅額（即補何霖公司所開立，由被上訴人
        申報為進項稅為之字軌號碼TU00000000、00000000號統
        一發票），核屬臨訟故為製作之舉，顯非可採，事理至
        明。
      2.按公司或商號名稱既足以表彰營業之主體，則在票據背
        面加蓋公司、商號印章者，即足生背書之效力。此外，
        一般公司於不同金融機構之借貸，或方便公司業務之用
        ，而使用異其印鑑章之情形，亦為社會上所常見，且公
        司就與他人訂立契約或於支票上背書時，亦非必須使用
        印鑑章，始為有效。本件依被上訴人所開立支票之印章
        （本院卷第78頁）、留存於玉山銀行（參原審卷第62頁
        ）、彰化銀行（參本院卷第57頁）等之印章，與其公司
        變更登記表（參原審卷第44頁）上之公司印章，顯不相
        同；據此足證，被上訴人對外從事法律行為時，並不以
        公司登記事項卡之公司印章為唯一印章，而係另有其他
        印章。
      3.查系爭支票上背書所蓋用之被上訴人印章，雖與被上訴
        人公司變更登記表及留存於各銀行之印章不相吻合，然
        依上開被上訴人與何霖公司確有買賣交易行為及被上訴
        人有使用不同印章之情形，暨社會上一般印章刻造、使
        用頻繁不一等情形綜合推斷，本院認系爭支票之被上訴
        人之印文應屬被上訴人所有而為真正。
    (二)據上，本件堪認被上訴人係基於買賣交易關係，以其所有
      印章於系爭支票背書加以轉讓，用以支付向何霖公司購物
      之買賣價金。被上訴人辯稱系爭支票所蓋之公司印章，非
      其所有，而否認曾於系爭支票背書，其無庸負責云云，自
      不足採。
  二、按在票據上簽名者，依票上所載文義負責；發票人應照支
      票文義擔保支票之支付，票據債務人不得以自己與發票人
      或執票人之前手間所存抗辯之事由對抗執票人，但執票人
      取得票據出於惡意者，不在此限，票據法第13 條、第5條
      第1項及第126條分別定有明文。又支票乃文義證券及無因
      證券，證券上之權利義務悉依證券上所載文句而決定其效
      力，與其基礎之原因關係各自獨立，支票上權利之行使不
      以其原因關係存在為前提，故其原因關係不存在或無效時
      ，執票人仍得依支票文義行使其權利（最高法院49年臺上
      字第334號判例意旨參照）。準此，票據債務人之直接前
      後手間，始得以原因關係為拒絕給付票款之抗辯。經查，
      系爭支票係由被上訴人背書轉讓與何霖公司，有如前述；
      而上訴人則因何霖公司向其為融資貼現而取得系爭支票乙
      節，被上訴人亦不爭執，是上訴人與被上訴人間並非直接
      前後手關係。揆諸前開說明，被上訴人即不得以其與何霖
      公司間所存之抗辯事由對抗被上訴人，故被上訴人謂其與
      何霖公司買賣交易未完成等抗辯，自不足以對抗上訴人。
  三、綜上所述，本件上訴人既為系爭2紙支票之執票人，其依
      票據法律關係請求被上訴人應與賴應源連帶給付905,100
      元，及自系爭支票提示日起即附表所示利息起算日起至清
      償日止，按年息6%計算之利息，洵屬適法，應予准許。原
      審判決認系爭支票未經被上訴人背書，其無須負票據責任
      ，而駁回上訴人對被上訴人之請求部分，自有未合，上訴
      意旨就此部分指摘原判決不當，求予廢棄改判，為有理由
      。爰由本院將原判決此部分予以廢棄，改判如主文第2項
      所示。
  四、兩造其餘攻擊防禦方法及舉證，經審酌後核與本判決結論
      認定之基礎不生影響，爰不予一一論述，附此敘明。
陸、據上論結，本件上訴為有理由，依民事訴訟法第436之1第3
    項、第450條、第78條，判決如主文。
中    華    民    國    97    年    8     月    22    日
                民事第四庭    審判長法  官  王  銘
                                    法  官  陳文燦
                                    法  官  王鏗普
正本係照原本作成。
不得上訴。
中    華    民    國    97    年    8     月    22    日
                                    書記官
附表：
  ┌──┬───┬─────┬─────┬─────┬────────┬─────┐
  │編號│發票人│票載發票日│提  示  日│利息起算日│ 票  面  金  額 │票據號碼  │
  ├──┼───┼─────┼─────┼─────┼────────┼─────┤
  │ 1  │賴應源│96年8月31 │96年8月31 │96年8月31 │新臺幣406,875元 │VW0000000 │
  │    │      │日        │日        │日        │                │          │
  ├──┼───┼─────┼─────┼─────┼────────┼─────┤
  │ 2  │同上  │96年9月20 │96年9月20 │96年9月20 │新臺幣498,225元 │VW0000000 │
  │    │      │日        │日        │日        │                │          │
  ├──┴───┴─────┴─────┴─────┴────────┴─────┤
  │註：上開支票票面總額合計為新臺幣905,100元。                                   │
  └───────────────────────────────────────┘


司法院資訊處製作；財團法人民間司法改革基金會備份。
